【裁判字號】    97,判,693
【裁判日期】    970710
【裁判案由】    扣繳稅款
【裁判全文】
最  高  行  政  法  院  判  決
                                       97年度判字第693號
上  訴  人  甲○○
被 上訴 人  財政部高雄市國稅局
代  表  人  陳金鑑
上列當事人間扣繳稅款事件，上訴人對於中華民國95年8月9日高
雄高等行政法院95年度訴字第262號判決，提起上訴，本院判決
如下：
    主  文
上訴駁回。
上訴審訴訟費用由上訴人負擔。
    理  由
一、上訴人為中國報系出版事業股份有限公司（下稱中國報系公
    司）負責人，即行為時所得稅法第89條規定之扣繳義務人，
    該公司於民國91年度給付非中華民國境內居住之訴外人劉俊
    賢薪資所得新台幣（下同）564,000元，應扣繳稅款112,800
    元，未依規定辦理扣繳，經被上訴人責令上訴人限期補繳應
    扣稅款，惟上訴人仍未依限辦理，被上訴人遂再按上訴人應
    扣未扣之稅額裁處3倍之罰鍰計338,400元（計至百元止）。
    上訴人不服，申請復查及提起訴願，均遭駁回，遂提起本件
    行政訴訟。
二、上訴人於原審起訴意旨略謂：中國報系公司發行人劉俊賢91
    年薪資所得合計564,000元，每月平均薪資為47,000元，未
    達薪資所得扣繳稅額表規定起扣標準之48,501元，依薪資所
    得扣繳辦法第4條第1項但書規定免予扣繳，自無違所得稅法
    第88條及第92條之規定；況上訴人為顧及員工之隱私權，無
    法主動查詢員工之入出境及戶籍登記資料，因而上訴人並無
    應注意之義務，當無過失可言，詎被上訴人僅以入出境及戶
    籍資料等客觀事實，逕行認定上訴人之主觀意思，顯屬不當
    ，且不預扣繳劉俊賢之所得稅，對上訴人並無何利益可言。
    又劉俊賢係居住於大陸，仍屬中華民國境內，被上訴人認定
    非屬中華民國境內，亦顯非適法。此外，被上訴人不論上訴
    人是否有故意或過失，概依所得稅法第114條第1款後段規定
    ，就其應扣未扣之稅額裁處3倍之罰鍰，依司法院釋字第583
    號及第471號解釋意旨，顯有違憲法第23條所規定之比例原
    則。為此請判決將訴願決定及原處分（含復查決定及原核定
    處分）均撤銷等語。
三、被上訴人則以：（一）本稅部分：劉俊賢於85年2月14日遷
    出國外並辦理除戶登記，91年度無任何入出境紀錄，依所得
    稅法第7條第3項規定，屬「非中華民國境內居住之個人」，
    是劉俊賢既非中華民國境內居住之個人，依所得稅法第92條
    第2項、各類所得扣繳率標準第2條第1項第l款第l目及第3條
    第2款規定，自無薪資所得扣繳辦法之適用。次查，上訴人
    91年度為中國報系公司負責人，即同法第89條規定之扣繳義
    務人，該公司於91年度給付劉俊賢薪資所得564,000元，係
    按月匯入劉俊賢提供之國外帳戶，未依各類所得扣繳率標準
    規定，於給付時扣取20%之扣繳稅款，被上訴人限期責令上
    訴人於94年4月15日前補繳應扣未扣之稅額112,800元，洵無
    違誤。（二）罰鍰部分：上訴人未依限補報扣繳憑單及補繳
    應扣未扣之稅款，違反所得稅法第114條第1項第1款後段規
    定，被上訴人自應扣未扣之稅額處3倍之罰鍰計338,400元。
    查劉俊賢於中國報系公司擔任發行人，且長年居住於國外，
    其薪資按月匯入劉俊賢提供之國外帳戶，上訴人尚難謂不知
    劉俊賢非中華民國境內居住之個人，是未依規定盡扣繳義務
    ，縱非故意，仍難卸免其過失漏未扣繳稅款之責任。又應受
    行政罰之行為不以故意為限，過失亦應處罰，所稱委無足取
    等語，資為抗辯。
四、原審判決駁回上訴人之訴，其理由略以：（一）本稅部分：
    １、依所得稅法第7條規定，可知應為就源扣繳之所謂「非
    中華民國境內居住之個人」，並非以其是否為外國籍判斷之
    ，亦即縱無外國國籍，但其於一課稅年度內在中華民國境內
    居留合計未滿183天者，亦屬所得稅法所稱「非中華民國境
    內居住之個人」。經查，中國報系公司之發行人劉俊賢係於
    85年2月14日出境，嗣後未再入境，且已於89年12月22日辦
    理除戶登記，顯見其在中華民國境內於91年間已無住所，且
    於該課稅年度並未入境中華民國，亦即並無於該年度在中華
    民國境內居留滿183天之事實，已甚明確。從而，依所得稅
    法第2條第2項及第7條之規定，劉俊賢即屬非中華民國境內
    居住之個人，則依所得稅法第92條第2項、各類所得扣繳率
    標準第2條第1項第l款第l目及第3條第2款之規定，自無薪資
    所得扣繳辦法之適用。２、扣繳義務人有從其給付納稅義務
    人之金額中，扣取納稅義務人應繳之稅款，向稅捐稽徵機關
    繳納之「公法上行為義務」，而上訴人既為中國報系公司之
    負責人，而為扣繳義務人，則其即負有應依法律規定辦理扣
    繳之作為義務。關於中國報系公司91年度給付劉俊賢薪資所
    得564,000元，上訴人並未依所得稅法第88條及各類所得扣
    繳率標準第3條第2款規定，按給付額扣取20%之扣繳稅款，
    亦經上訴人陳述在卷。而中國報系公司之會計莊淑蘭於94年
    8月18日至被上訴人所屬鼓山稽徵所亦陳稱：約自84、85年
    起採薪資轉帳方式發放薪水，起初撥付至國內帳戶，後來則
    指定中國銀行山東分行等語。則劉俊賢自85年起即未再入境
    及至該公司，又其指明將薪資轉匯至國外之帳戶，則其究竟
    是否屬「非中華民國境內居住之個人」，上訴人並非不得查
    明或要求其為誠實告知之行為，然上訴人並未就劉俊賢是否
    為「非中華民國境內居住之個人」一節，為必要之查明或要
    求其為誠實之告知，足見上訴人有未善盡注意義務之情事。
    ３、所謂租稅，乃國家為支應其支出藉以維繫其功能運作而
    對人民或其他主體強制取得之金錢或其他財產；並因租稅為
    國家財政之主要來源，故應以中華民國政府統治權實際所及
    地區為主，而不及於中國大陸地區。（二）罰鍰部分：１、
    稅法上所謂「扣繳」，係指扣繳義務人，應為納稅義務人之
    計算，從其向納稅義務人給付之金額中，扣留納稅義務人應
    繳之稅款，向稅捐稽徵機關繳納之「公法上行為義務」，而
    扣繳義務人則係受稅捐機關公法上之法定委託而行使公權力
    ，因此依法定委託關係，扣繳義務人如有違反扣繳義務，依
    所得稅法第114條之規定，即負有賠繳責任之債，及須受因
    違反公法上扣繳義務而處之行政罰處分。２、本件上訴人為
    中國報系公司負責人，亦即所得稅法第89條規定之扣繳義務
    人，該公司於91年度給付非中華民國境內居住之訴外人劉俊
    賢薪資所得564,000元，未依所得稅法第88條及各類所得扣
    繳率標準第3條第2款規定，按給付額扣除20%之扣繳稅款計
    112,800元，經被上訴人所屬鼓山稽徵所以94年3月11日財高
    國稅鼓營所字第0940001163號函責令上訴人限期於同年4月
    15日前補繳應扣未扣之稅款112,800元，而上訴人未依限補
    繳及補報，且上訴人違反辦理扣繳之作為義務，而其又未能
    證明其無過失，是依司法院釋字第275號解釋，應得推定上
    訴人有過失。是上訴人有違反所得稅法第88條規定，並其就
    此違章行為亦有過失，即堪認定。則被上訴人按上訴人應扣
    未扣之稅額處3倍之罰鍰計338,400元，並無違誤。３、如前
    所述，訴外人劉俊賢自85年起即未再入境與未再至公司，且
    其又指明將薪資轉匯至國外之帳戶，則其究竟是否屬「非中
    華民國境內居住之個人」，上訴人既係扣繳義務人而負有「
    公法上行為義務」，且與劉俊賢間平日又有電話之聯絡，並
    非不得查明或要求劉俊賢為誠實告知之行為，但上訴人應注
    意且能注意，竟未注意，其有過失甚明。況依上開所得稅法
    第114條第1款之規定，前段係授權稅捐稽徵機關責令扣繳義
    務人限期補繳、補報，後段則係對其未於限期內補繳、補報
    ，加重處罰之規定。亦即該款前段係規範「限期作為義務」
    ，後段係規範違反「限期作為義務」之法律效果。至所得稅
    法第88條規定扣繳義務人於給付納稅義務人各類所得時，應
    依規定扣繳率扣取稅款，核其目的，無非在於使稽徵機關得
    以掌握稅源資料，藉以達成租稅公平原則，並確保國庫之稅
    收。故所得稅法第114條第1款前段規定應按未扣或短扣之稅
    額處1倍罰鍰，而後段則規定處3倍罰鍰，乃在督促扣繳義務
    人應於稅捐稽徵機關限期繳納之期間內，將應扣未扣或短扣
    之稅款自動繳清，以免增加稽徵之困難及國庫稅收之延宕。
    故上訴人之行為如有違反前揭所得稅法第114條第1款後段規
    定時，被上訴人依法即應就其應扣未扣之稅額裁處3倍之罰
    鍰，被上訴人依上開規定並無享有裁量權之存在（即裁量減
    縮至零）。再者扣繳義務人對給付納稅義務人之各類所得究
    有無扣繳義務仍生有疑義時，並不影響其對稅捐稽徵機關之
    處分依法申請行政救濟之權利，惟稅捐稽徵機關既已通知扣
    繳義務人限期責令補繳並補報，是扣繳義務人是否有依限辦
    理，自應以扣繳義務人是否依責令期限補繳並補報為準，而
    作為按應扣未扣或短扣之稅額處以1倍或3倍罰鍰之依據，要
    非以其另行提起行政救濟（復查或訴願）終結時為準。準此
    ，扣繳義務人對稅捐稽徵機關通知其限期補繳應扣未扣或短
    扣之稅額及補報扣繳憑單之處分申請復查時，自可先行繳納
    稅款，待行政救濟確定後如生有應退稅款之情形，再行辦理
    加計利息退稅事宜，對其權益並無損害。從而，被上訴人以
    上訴人未於限期繳納之期間內將應扣未扣之稅款自動繳清，
    而依所得稅法第114條第1款後段規定，就其應扣未扣之稅額
    處以3倍之罰鍰，經核並無不合，亦無違反比例原則。
五、上訴意旨略以：上訴人於原審即主張其與劉俊賢平日均以電
    話聯繫，要求劉俊賢據實填具「年度薪資所得受領人扶養親
    屬表」，顯見上訴人已善盡注意義務，並無過失可言，不應
    將防止漏稅之義務轉嫁予上訴人負擔，況不預扣繳劉俊賢之
    所得稅，對上訴人並無何利益。又現今國際交流及社會需要
    ，將薪資匯至國外之情形實屬常見，被上訴人囿於自身之經
    驗而為認定，自有違經驗法則，且被上訴人不問違章情節之
    輕重，均處定額罰鍰，實有違比例原則，詎原審判決對上開
    有利上訴人之主張，均未予敘明，遽為不利上訴人之判斷，
    自有判決不備理由及違反比例原則、經驗法則之判決不適用
    法律或適用不當之違法等語。
六、本院查：（一）按「納稅義務人有左列各類所得者，應由扣
    繳義務人於給付時，依規定之扣繳率或扣繳辦法，扣取稅款
    ，並依第92條規定繳納之：…二、機關、團體、事業或執行
    業務者所給付之薪資、利息、租金、佣金、權利金、競技、
    競賽或機會中獎之獎金或給與、執行業務者之報酬，及給付
    在中華民國境內無固定營業場所及營業代理人之國外營利事
    業之所得。」「前條各類所得稅款，其扣繳義務人及納稅義
    務人如左：…二、薪資、利息、租金、佣金、權利金、執行
    業務報酬、競技、競賽或機會中獎獎金或給與，及給付在中
    華民國境內無固定營業場所或營業代理人之國外營利事業之
    所得，其扣繳義務人為機關、團體之責應扣繳單位主管、事
    業負責人及執行業務者；納稅義務人為取得所得者。」「扣
    繳義務人如有左列情事之一者，分別依各該款規定處罰：一
    、扣繳義務人未依第88條規定扣繳稅款者，除限期責令補繳
    應扣未扣或短扣之稅款及補報扣繳憑單外，並按應扣未扣或
    短扣之稅額處1倍之罰鍰；其未於限期內補繳應扣未扣或短
    扣之稅款，或不按實補報扣繳憑單者，應按應扣未扣或短扣
    之稅額處3倍之罰鍰。」分別為所得稅法第88條第1項第2款
    、第89條第1項第2款及第114條第1款所明定。又「納稅義務
    人如為中華民國境內居住之個人，或在中華民國境內有固定
    營業場所之營利事業，按下列規定扣繳：一、薪資按下列二
    種方式擇一扣繳，由納稅義務人自行選定適用之：(一)按全月
    給付總額依薪資所得扣繳辦法之規定扣繳之。…」「納稅義
    務人如為非中華民國境內居住之個人，或在中華民國境內無
    固定營業場所之營利事業，按左列規定扣繳：…二、薪資按
    給付額扣取20%。…」行為時各類所得扣繳率標準第2條第1
    項第1款第1目、第3條第2款分別定有明文。從行為時各類所
    得扣繳率標準第2條第1項第1款第1目、第3條第2款之規定對
    照觀之，即知納稅義務人如為非中華民國境內居住之個人，
    即無薪資所得扣繳辦法之適用。（二）查中國報系公司之發
    行人劉俊賢係於85年2月14日出境，嗣後迄今未再入境，且
    已於89年12月22日辦理除戶登記，依所得稅法第7條之規定
    ，劉俊賢即屬非中華民國境內居住之個人，則依所得稅法第
    92條第2項、各類所得扣繳率標準第2條第1項第l款第l目及
    第3條第2款之規定，自無薪資所得扣繳辦法之適用。查劉俊
    賢自85年起即未再入境亦未至該公司，又其指明將薪資轉匯
    至國外之帳戶，則其究竟是否屬「非中華民國境內居住之個
    人」，上訴人並非不能查明或要求其為誠實之告知，然上訴
    人並未就劉俊賢是否為「非中華民國境內居住之個人」一節
    ，為必要之查明或要求其為誠實之告知，足見上訴人有未善
    盡注意義務之情事，縱非故意，亦難謂無過失。又上訴人之
    行為如有違反所得稅法第114條第1款後段規定時，被上訴人
    依法即應就其應扣未扣之稅額裁處3倍之罰鍰，被上訴人依
    上開規定其裁量權已減縮至零，是被上訴人按上訴人應扣未
    扣之稅額處3倍之罰鍰計338,400元，並無違反比例原則。至
    於扣繳義務人如不履行扣繳義務，對於扣繳義務人有無利益
    ？上訴人平時係以何方式與劉俊賢聯繫？均與本件判決無涉
    ，上訴論旨據以爭執，無非對於原審取捨証據、認定事實之
    職權行使任意指摘，難謂原判決有違背法令之情形。（三）
    原審斟酌全辯論意旨及調查證據之結果，以原處分及訴願決
    定均無違誤，因將其均予維持，駁回上訴人之訴，核無違誤
    。上訴論旨，仍執前詞，指摘原判決違背法令，求予廢棄，
    難認有理由，應予駁回。
七、據上論結，本件上訴為無理由，爰依行政訴訟法第255條第1
    項、第98條第1項前段，判決如主文。
中    華    民    國    97    年    7     月    10    日
                    最高行政法院第六庭
                        審判長法官  吳  明  鴻
                              法官  王  德  麟
                              法官  林  茂  權
                              法官  侯  東  昇
                              法官  林  樹  埔
以  上  正  本  證  明  與  原  本  無  異
中    華    民    國    97    年    7     月    11    日
                              書記官  吳  玫  瑩


司法院資訊處製作；財團法人民間司法改革基金會備份。
